最高法院民事判決　　　　　　　　　　　　　　　　九十三年度台上字第五五一號
　　上　訴　人　甲○○
　　訴訟代理人　林洸鍇律師
　　被 上訴 人　乙○○
右當事人間請求撤銷收養關係等事件，上訴人對於中華民國九十一年四月二十三日台
灣高等法院台中分院第二審判決（九十年度家上字第一六五號），提起上訴，本院判
決如下：
    主  文
原判決廢棄，發回台灣高等法院台中分院。
    理  由
本件上訴人主張：伊係民國九年二月四日生，被上訴人係二十八年十二月十五日生，
伊於五十七年九月十七日收養被上訴人，惟伊之年齡未長於被上訴人二十歲以上，兩
造間之收養契約違背民法第一千零七十三條之規定，伊自得請求撤銷。又被上訴人對
伊不聞不問，既不給付伊生活費，亦不與伊同居照料伊之生活，且於伊生病時，亦未
探望或帶伊就醫，甚至視伊如路人，見面不打招呼，復動輒與伊爭吵、惡言辱罵伊，
並將伊給予之財產變賣，得款揮霍一空。伊依民法第一千零八十一條第一、二、四、
六款規定，亦得終止收養關係等情。先位聲明求為撤銷兩造間之收養關係，備位聲明
求為終止兩造間之收養關係之判決。
被上訴人則以：當事人請求撤銷收養關係，依司法院大法官會議釋字第八七號解釋意
旨，僅能類推適用關於撤銷違法結婚之規定，上訴人係於五十七年九月十七日收養伊
，其遲至九十年六月一日始起訴請求撤銷收養關係，除斥期間業已經過。又伊未遺棄
上訴人，亦無上訴人所稱不照料伊或惡言辱罵伊等情事，上訴人不得終止收養關係等
語，資為抗辯。
原審以：上訴人主張其係九年二月四日生，被上訴人係二十八年十二月十五日生，上
訴人之年齡未長於被上訴人二十歲以上，兩造係於五十七年九月十七日訂立收養契約
等情，固據上訴人提出戶籍謄本及收養契約書為證。但查收養契約違背民法第一千零
七十三條收養者之年齡，應長於被收養者二十歲以上之規定者，僅得類推適用民法關
於撤銷違法結婚之規定，訴請法院撤銷，有司法院大法官會議釋字第八七號解釋可供
參照。而身分關係著重安定性，撤銷權人是否行使撤銷權，應早日確定，不可漫無限
制，致身分關係陷於長期不安定之狀態。類推適用民法第九百八十九條但書當事人已
達結婚年齡或已懷胎即不得撤銷未達適婚年齡之結婚之規定，應認撤銷收養關係之撤
銷權之除斥期間為五年。上訴人係於五十七年九月十七日收養被上訴人，其遲至九十
年六月一日始請求撤銷，已逾五年除斥期間。自不能准許，次查被上訴人並無動輒與
上訴人爭吵、惡言相加、肆意辱罵或浪費財產之情事。被上訴人對上訴人負有扶養義
務，其未支付生活費予上訴人，雖未盡法定之扶養義務。然上訴人既將坐落南投縣南
投市○○段第一０二四地號等五筆土地移轉登記予被上訴人，顯見其另有其他財產，
而其復與親生子簡連福共同生活，未因被上訴人未支付生活費致不能維持生活。況上
訴人對被上訴人心存成見，上訴人不願接受被上訴人扶養，不能認係被上訴人惡意遺
棄。又證人林一郎、王簡錦固證稱：被上訴人遇見上訴人時，會將頭轉向他方，不與
上訴人打招呼等語。但證人廖明觀、賴炳煌為相反之證言。縱林一郎、王簡錦之證
言可採，被上訴人遇見上訴人時不打招呼屬實，惟上訴人並無長者之風範，對於被上
訴人不打招呼之原因亦有責任，難認被上訴人此項行為構成惡意遺棄。再上訴人係與
簡連福同住，其生病時當然由簡連福陪同就醫，被上訴人不知上訴人生病，其未陪同
上訴人就醫，難謂不當。至被上訴人與簡當任、吳秋美間之糾紛，與兩造間有否得終
止收養關係之重大事由無關。故上訴人主張兩造間之收養關係有民法第一千零八十一
條第一、二、四、六款規定情形，請求終止，為無理由，亦不應准許。爰維持第一審
所為上訴人敗訴之判決，駁回其上訴。
按除斥期間者，乃權利預定存續之期間，因期間之經過，權利當然消滅，其客體為形
成權。而依民法之規定，並非所有形成權之行使，皆有除斥期間之規定。查在民法第
一千零七十九條之一於民國七十四年六月三日增訂公布前，收養子女違反同法第一千
零七十三條收養者之年齡應長於被收養者二十歲以上之規定者，僅得請求法院撤銷之
，並非當然無效，固經司法院院解字第三一二０號及司法院大法官會議釋字第八七號
解釋在案，該撤銷權為形成權之一種。惟上開解釋均未言及前項撤銷權自收養時起五
年間不行使而消滅，原審認前項撤銷權之除斥期間為五年，殊屬無據。從而原審以上
訴人於已逾五年後始訴請撤銷兩造間之收養關係，不應准許，就先位之訴部分為不利
上訴人之判決，即有可議。而上訴人先位之訴是否有理由，既尚待事實審調查審認，
則其備位之訴部分自屬無可維持，應併予廢棄。上訴論旨，指責原判決不當，求予廢
棄，非無理由。
據上論結，本件上訴為有理由，依民事訴訟法第四百七十七條第一項、第四百七十八
條第二項，判決如主文。
中　　　華　　　民　　　國　　九十三　　年　　　三　　　月　　二十五　　日
                              最高法院民事第三庭
                                  審判長法官  林　奇　福
                                        法官  陳　國　禎
                                        法官  李　彥　文
                                        法官  陳　重　瑜
                                        法官  劉　延　村
      右正本證明與原本無異
                                              書  記  官
中　　　華　　　民　　　國　　九十三　　年　　　四　　　月　　　七　　　日
                                                                        ｖ
